ACORDAO-COMPLETO-2410705

ACÓRDÃO 7333/2020 ATA 23/2020 - SEGUNDA CÂMARA

VISTOS, relatados e discutidos estes autos da Tomada de Contas Especial instaurada pelo então Ministério do Desenvolvimento Social e Combate à Fome - MDS, atual Ministério da Cidadania, em razão da não comprovação da boa e regular aplicação dos recursos repassados pelo Fundo Nacional de Assistência Social ao Município de Brejinho/RN, na modalidade fundo a fundo, para execução dos programas Proteção Social Básica e Proteção Social Especial, no exercício de 2011. 
 ACORDAM os Ministros do Tribunal de Contas da União, reunidos em Sessão da 2ª Câmara, ante as razões expostas pelo Relator, em: 
 9.1. nos termos dos arts. 1º, inciso I, 16, inciso III, alíneas b e c, 19, caput, e 23, inciso III, da Lei 8.443/1992, julgar irregulares as contas do Sr. João Batista Gomes Gonçalves, condenando-o ao pagamento das quantias originais, abaixo discriminadas, com a fixação do prazo de 15 (quinze) dias, a contar da notificação, para comprovar, perante o Tribunal (art. 214, inciso III, alínea a, do Regimento Interno/TCU) , o recolhimento da dívida, atualizada monetariamente e acrescida dos juros de mora, calculados a partir das datas indicadas até a do efetivo recolhimento, na forma prevista na legislação em vigor: 
	Data
	Valor (R$) 

	14/01/2011
	650,00

	17/01/2011
	6.281,25

	20/01/2011
	6.281,25

	14/02/2011
	650,00

	10/03/2011
	5.025,00

	28/03/2011
	650,00

	27/04/2011
	300,00

	05/05/2011
	6.281,25

	06/05/2011
	650,00

	31/05/2011
	1.256,25

	31/05/2011
	6.281,25

	31/05/2011
	6.281,25

	31/05/2011
	650,00

	06/06/2011
	650,00

	10/06/2011
	2.380,34

	15/06/2011
	6.281,25

	21/06/2011
	660,29

	11/07/2011
	650,00

	25/07/2011
	6.281,25

	10/08/2011
	650,00

	22/08/2011
	6.281,25

	08/09/2011
	650,00

	13/09/2011
	5.916,86

	20/09/2011
	6.281,25

	11/10/2011
	306,56

	19/10/2011
	13.500,00

	19/10/2011
	650,00

	20/10/2011
	6.281,25

	24/10/2011
	250,00

	27/10/2011
	2.888,98

	27/10/2011
	987,33

	27/10/2011
	987,33

	11/11/2011
	13.500,00

	21/11/2011
	650,00

	21/11/2011
	4.392,77

	22/11/2011
	1.873,00

	24/11/2011
	6.281,25

	26/11/2011
	2.888,98

	14/12/2011
	1.873,00

	14/12/2011
	6.000,00

	16/12/2011
	6.281,25

	16/12/2011
	650,00

	22/12/2011
	13.500,00

 9.2. aplicar ao Sr. João Batista Gomes Gonçalves a multa prevista nos arts. 19, caput, e 57 da Lei 8.443/1992, no valor de R$ 30.000,00 (trinta mil reais) , fixando-lhe o prazo de 15 (quinze) dias, a contar da notificação, para que comprove, perante o Tribunal (art. 214, inciso III, alínea a, do Regimento Interno/TCU) , o recolhimento da dívida aos cofres do Tesouro Nacional, atualizada monetariamente desde a data do presente Acórdão até a do efetivo recolhimento, se for paga após o vencimento, na forma da legislação em vigor;
 9.3. autorizar, caso requerido, nos termos do art. 26 da Lei 8.443/1992, c/c o art. 217 do Regimento Interno/TCU, o parcelamento das dívidas em até 36 (trinta e seis) parcelas mensais e sucessivas, sobre as quais incidirão os correspondentes acréscimos legais (débito: atualização monetária e juros de mora; multa: atualização monetária) , esclarecendo ao responsável que a falta de pagamento de qualquer parcela importará no vencimento antecipado do saldo devedor, sem prejuízo das demais medidas legais;
 9.4. autorizar, desde logo, nos termos do art. 28, inciso II, da Lei 8.443/1992, a cobrança judicial das dívidas, caso não atendida a notificação;  
 9.5. enviar cópia deste Acórdão à Procuradoria da República no Estado do Rio Grande do Norte, nos termos do § 7° do art. 209 do Regimento Interno/TCU, para a adoção das medidas que entender cabíveis.

Tomada de Contas Especial instaurada pelo então Ministério do Desenvolvimento Social e Combate à Fome  MDS, atual Ministério da Cidadania, em razão da não comprovação da boa e regular aplicação dos recursos repassados pelo Fundo Nacional de Assistência Social ao Município de Brejinho/RN, na modalidade fundo a fundo, para execução dos programas Proteção Social Básica e Proteção Social Especial, no exercício de 2011.

Segunda Câmara

Município de Brejinho/RN.

3. Responsável: João Batista Gomes Gonçalves (XXX.799.684-XX).

13.1. Ministros presentes: Ana Arraes (Presidente), Aroldo Cedraz e Raimundo Carreiro.
13.2. Ministro-Substituto convocado: Marcos Bemquerer Costa (Relator).
13.3. Ministro-Substituto presente: André Luís de Carvalho.

ACORDAO-COMPLETO-2501229

Acórdão de Relação 13274/2021 - Segunda Câmara

Acórdão de Relação

ACORDAO-COMPLETO-2477933

Acórdão de Relação 7923/2021 - Segunda Câmara

MARCOS BEMQUERER

Trata-se da Tomada de Contas Especial instaurada pelo então Ministério do Desenvolvimento Social e Combate à Fome - MDS, atual Ministério da Cidadania, em desfavor do Sr. João Batista Gomes Gonçalves, Prefeito de Brejinho/RN nas gestões 2009/2012 e 2017/2020, em razão da não comprovação da boa e regular aplicação dos recursos repassados pelo Fundo Nacional de Assistência Social - FNAS à municipalidade, na modalidade fundo a fundo, para execução dos programas Proteção Social Básica - PSB e Proteção Social Especial - PSE, no âmbito do Sistema Único da Assistência Social - SUAS, no exercício de 2011.
2.	Transcrevo, a seguir, com os devidos ajustes de forma, a instrução constante da peça 30 por meio da qual os fatos estão circunstanciados:
"HISTÓRICO
2. Para a execução dos serviços socioassistenciais do município de Brejinho/RN, o FNAS repassou àquele município, no exercício de 2011, o valor de R$ 386.441,85, mediante as seguintes ordens bancárias, (peça 1, p. 13-16) :
	Número
	Ordem
Bancária
	Data de emissão
	Valor
 (R$) 
	Piso

	1
	800237
	17/1/2011
	13.500,00
	PBF

	2
	800741
	24/2/2011
	13.500,00
	PBF

	3
	800928
	15/3/2011
	13.500,00
	PBF

	4
	801414
	27/4/2011
	13.500,00
	PBF

	5
	801829
	31/5/2011
	13.500,00
	PBF

	6
	802553
	9/6/2011
	13.500,00
	PBF

	7
	803001
	14/7/2011
	13.500,00
	PBF

	8
	803671
	15/8/2011
	13.500,00
	PBF

	9
	804197
	13/9/2011
	13.500,00
	PBF

	10
	804891
	19/10/2011
	13.500,00
	PBF

	11
	805425
	11/11/2011
	13.500,00
	PBF

	12
	806537
	22/12/2011
	13.500,00
	PBF

	13
	800083
	13/1/2011
	1.873,80
	PBV II

	14
	800533
	14/2/2011
	1.873,80
	PBV II

	15
	800983
	17/3/2011
	1.873,80
	PBV II

	16
	801319
	11/4/2011
	1.873,80
	PBV II

	17
	801576
	6/5/2011
	1.873,80
	PBV II

	18
	802519
	8/6/2011
	1.873,80
	PBV II

	19
	802762
	11/7/2011
	1.873,80
	PBV II

	20
	803514
	8/8/2011
	1.873,80
	PBV II

	21
	804165
	12/9/2011
	1.873,80
	PBV II

	22
	804688
	11/10/2011
	1.873,80
	PBV II

	23
	805682
	22/11/2011
	1.873,80
	PBV II

	24
	806203
	14/12/2011
	1.873,80
	PBV II

	25
	801619
	9/5/2011
	4.500,00
	PFMC II

	26
	802146
	2/6/2011
	4.500,00
	PFMC II

	27
	802563
	9/6/2011
	4.500,00
	PFMC II

	28
	803831
	29/8/2011
	4.500,00
	PFMC II

	29
	804783
	18/10/2011
	4.500,00
	PFMC II

	30
	804830
	18/10/2011
	4.500,00
	PFMC II

	31
	805038
	20/10/2011
	4.500,00
	PFMC II

	32
	806104
	13/12/2011
	4.500,00
	PFMC II

	33
	806317
	16/12/2011
	4.500,00
	PFMC II

	34
	800294
	17/1/2011
	6.281,25
	PBV I

	35
	800390
	20/1/2011
	6.281,25
	PBV I

	36
	800775
	10/3/2011
	5.025,00
	PBV I

	37
	801981
	31/5/2011
	1.256,25
	PBV I

	38
	802009
	31/5/2011
	6.281,25
	PBV I

	39
	801489
	5/5/2011
	6.281,25
	PBV I

	40
	801856
	31/5/2011
	6.281,25
	PBV I

	41
	802590
	15/6/2011
	6.281,25
	PBV I

	42
	803188
	25/7/2011
	6.281,25
	PBV I

	43
	803727
	22/8/2011
	6.281,25
	PBV I

	44
	804311
	20/9/2011
	6.281,25
	PBV I

	45
	804981
	20/10/2011
	6.281,25
	PBV I

	46
	805726
	24/11/2011
	6.281,25
	PBV I

	47
	806261
	16/12/2011
	6.281,25
	PBV I

	48
	800187
	14/1/2011
	650,00
	PTMC

	49
	800565
	14/2/2011
	650,00
	PTMC

	50
	801133
	28/3/2011
	650,00
	PTMC

	51
	801523
	6/5/2011
	650,00
	PTMC

	52
	802068
	31/5/2011
	650,00
	PTMC

	53
	802239
	6/6/2011
	650,00
	PTMC

	54
	802888
	11/7/2011
	650,00
	PTMC

	55
	803612
	10/8/2011
	650,00
	PTMC

	56
	804140
	8/9/2011
	650,00
	PTMC

	57
	804899
	19/10/2011
	650,00
	PTMC

	58
	805639
	21/11/2011
	650,00
	PTMC

	59
	806378
	16/12/2011
	650,00
	PTMC

	60
	800260
	17/1/2011
	6.000,00
	PVMC

	61
	800617
	14/2/2011
	6.000,00
	PVMC

	62
	800956
	17/3/2011
	6.000,00
	PVMC

	63
	801291
	8/4/2011
	6.000,00
	PVMC

	64
	801735
	11/5/2011
	6.000,00
	PVMC

	65
	802180
	6/6/2011
	6.000,00
	PVMC

	66
	802855
	11/7/2011
	6.000,00
	PVMC

	67
	803579
	10/8/2011
	6.000,00
	PVMC

	68
	804114
	8/9/2011
	6.000,00
	PVMC

	69
	804512
	7/10/2011
	6.000,00
	PVMC

	70
	805588
	21/11/2011
	6.000,00
	PVMC

	71
	806178
	14/12/2011
	6.000,00
	PVMC

3. Com o objetivo de avaliar a prestação de contas dos recursos repassados pelo FNAS ao município de Brejinho/RN, a Coordenação Geral de Prestação de Contas da Diretoria-Executiva do FNAS emitiu as seguintes Notas Técnicas:
a) Nota Técnica 191/2014, datada de 31/1/2014 (peça 1, p. 1920) ;
b) Nota Técnica 1.202/2015, datada de 15/6/2015 (peça 1, p. 34-35) ; 
c) Nota Técnica 4.282/2015, datada de 8/10/2015 (peça 1, p. 87-88) ; e
d) Nota Técnica 273, datada de 18/2/2016 (peça 1, p. 3-5) .
4. A Coordenação Geral de Prestação de Contas do FNAS constatou que o município de Brejinho/RN não havia disponibilizado a prestação de contas dos recursos do FNAS, mediante o Demonstrativo Sintético Anual da Execução Físico-financeira no Sistema Único de Assistência Social (SUASWEb) e o Conselho Municipal de Assistência Social não havia emitido seu parecer de Avaliação sobre aqueles recursos, então, por meio dos Ofícios 535/2016, (peça 1, p. 21-23) , 536/2014 (peça 1, p. 24-26) e  537/2016 (peça 1, p. 27-29) , todos datados de 6/2/2014,  solicitou ao Conselho Municipal de Assistência Social,  ao ex-prefeito, Sr.  João Batista Gomes Gonçalves e à prefeita sucessora, Sra. Ivete Matias Xavier, a documentação faltante.
5. A prefeita sucessora, mediante Ofício 011/2014 (peça 1, p. 40, §4º) encaminhou a documentação solicitada (peça 1, p. 31-33) , todavia aquela documentação apresentada não sanou as pendências, tendo em vista que o Conselho afirmou não ter acompanhado a execução dos serviços, conforme expresso na Nota Técnica 1202/2015 (peça 1, p. 35) .
5.1. A Sra. Ivete Matias Xavier foi afastada da responsabilidade, visto que o prazo da apresentação da prestação de contas encerrou na gestão anterior, seguindo a jurisprudência desta Corte de Contas, expressa no Acórdão 7104/2014-TCU-Segunda Câmara, da relatoria do Ministro-Substituto Marcos Bemquerer (v. Relatório do Tomador de Contas Especial, peça 1, p. 122, item 9) . 
6. A ação da concedente no sentido de obter elementos para sanar as irregularidades e dar oportunidade de defesa aos responsáveis pode ser evidenciada nas seguintes providências: 
a) João Batista Gomes Gonçalves, ex-prefeito: Ofícios 4433, de 18/6/2015 (peça 1, p. 40-41) , 6.240 (peça 1, p. 89-92) e Edital de Notificação 570 (peça 1, p. 86) ;
b) Ivete Matias Xavier, prefeita sucessora: Ofícios 4432, de 18/6/2015 (peça 1, p. 36-39) , 6.240 (peça 1, p. 89-92) ; e
c) Conselho Municipal de Assistência Social (CMAS) : Ofícios 4434, de 18/6/2015 (peça 1, p. 81-84) ,
6.241, de 6/10/2015 (peça 1, p. 93-94) . 
7. Considerando que, mesmo diante da oportunidade do contraditório (art. 5º, inciso LV, da Constituição Federal) , as irregularidades não foram saneadas nem os recursos recebidos foram devolvidos, o MDS instaurou a presente TCE.
8. Em decorrência, o Tomador de Contas Especial emitiu Relatório de Tomada de Contas Especial 142/2016, datado de 25/7/2016 (peça 1, p. 120-127) , concluindo pela existência de dano ao erário no valor original de R$ 386.441,85, sob a responsabilidade do Sr. João Batista Gomes Gonçalves, prefeito de Brejinho, gestões 2009-2008 e de 11/11/2014 a 2016.
 (...) 
10. No âmbito do controle interno, o Relatório de Auditoria 1079/2016, datado de 24/11/2016 (peça 1, p. 135-137) , da Secretaria Federal de Controle Interno - CGU/PR, ratificou o entendimento do FNDE, tendo o Certificado de Auditoria e o Parecer do Dirigente do Órgão de Controle Interno (peça 1, p. 138 e 139) concluído pela irregularidade das contas. O pronunciamento da autoridade competente, a que se refere o art. 52 da Lei 8.443/1992, encontra-se à peça 1, p. 144.
11. Estes autos foram anteriormente instruídos por esta unidade técnica (peça 6) , com proposta de citação do responsável (...) . 
 (...) 
12. A proposição supra foi acatada pelo Diretor da 2ª Diretoria Técnica (peça 7) , tendo sido promovida a citação do responsável, mediante o Ofício 0286/2017-TCU/SECEX-RN, datado de 12/4/2017 (peça 8) . O 	Sr. João Batista Gomes Gonçalves tomou ciência do ofício que lhe foi remetido, conforme Aviso de Recebimento Digital constante da peça 9, e apresentou suas alegações de defesa mediante o expediente da peça 10, p. 1-6, anexando a documentação peça 10, p. 7-1229.
13. Após análise das alegações de defesa, a Secex/RN propôs o julgamento pela irregularidade das contas do responsável (peças 12, 13 e14) . O MP/TCU manifestou-se de acordo com a proposta da Unidade Técnica (peça 15) .
14. O Despacho do Relator, Ministro-Substituto Marcos Bemquerer Costa, determinou diligência ao Ministério do Desenvolvimento Social e Agrário para que se [pronunciasse] sobre a documentação constante da peça 10 (p. 7-1.229) , devendo se manifestar, de forma expressa, sobre a regularidade, ou não, da aplicação dos recursos do PSB e do PSE no exercício de 2011.
15. Por meio do Ofício 0303/2019-TCU/Secex-TCE, de 30/1/2019, foi realizada a referida diligência (peça 20) , tendo a Secretaria Especial do Desenvolvimento Social, após solicitar e obter prorrogação de prazo (peças 22, 23 e 24) , apresentado a documentação (peças 25, 26 e 27) a seguir analisada.
EXAME TÉCNICO
16. A Secretaria Especial do Desenvolvimento Social, por meio do Ofício 531/2019/MC/SEDS/SNAS/CGGI, informou que em atendimento à diligência deste Tribunal foi elaborada a Nota Técnica 550/2019, a qual concluiu que a documentação apresentada estaria regular no valor de R$ 224.780,16 e irregular no valor de R$ 11.670,29.
17. A seguir resumo da Nota Técnica 550/2019 (peça 27) :
	Descrição
	Valor repassado ao Município (R$) 
	Valor executado, conforme documentação à peça 10 (R$) 

			Despesas regulares
	Despesas irregulares

	Piso Básico Variável II - Conta nº 21.443-4
	22.485,60
	18.433,04
	0,00

	Piso Fixo de Média Complexidade II - Conta nº 21.828-8
	40.500,00
	37.865,05
	2.961,99

	Piso Básico Fixo - Conta nº 17.528-5
	162.000,00
	109.805,18
	5.777,96

	Piso Variável de Média Complexidade - PETI - Conta nº 20.173-1
	72.000,00
	58.676,89
	2.930,34

	Total
	296.985,60
	224.780,16
	11.670,29

18. Relata-se que a Nota Técnica 550/2019 (peça 27) analisou a documentação apresentada pelo responsável (peça 10, p. 7-1.229) , classificando as despesas como regulares (R$ 224.780,16) e irregulares (R$ 11.670,29) , mas não registrou que parte dos recursos repassados não tiveram documentação comprobatória apresentada.  
18.1.	Com isso, confrontando as informações trazidas pela Nota Técnica 550/2019 (peça 27) e a tabela de ordens bancárias (item 2 desta instrução) , podemos concluir que, do valor total repassado (R$ 386.441,85) , o responsável, com a documentação apresentada à peça 10, comprovou as despesas no valor de R$ 224.780,16, mas não logrou êxito em comprovar o nexo de causalidade dos recursos repassados no valor de R$ 161.661,69 (despesas impugnadas + ausência de documentação) , conforme demonstrado a seguir:
	PISO
	Valor executado
	Valor não
 Comprovado
 (R$) 
	Total 
Repassado
 (R$) 

		Despesa acatada (R$) 
	Despesa impugnada (R$) 
		
	PBF
	109.805,18
	5.777,96
	46.416,86
	162.000,00

	PBV II
	18.433,04
	0,00
	4.052,56
	22.485,60

	PFMC II
	37.865,05
	2.634,95
	0,00
	40.500,00

	PBV I
	0,00
	0,00
	81.656,25
	81.656,25

	PTMC
	0,00
	0,00
	7.800,00
	7.800,00

	PVMC
	58.676,89
	2.930,34
	10.392,77
	72.000,00

	Total
	224.780,16
	11.343,25
	150.318,44
	386.441,85

19. Esclarece-se, quanto ao PFMC II, que os valores apresentados na Nota Técnica 550/2019 (peça 27) , relativamente às despesas impugnadas, somados às despesas acatadas (37.865,05 + 2.961,99 = 40.827,04) , ultrapassam o valor repassado de R$ 40.500,00. Dessa forma, visando a não ultrapassar o valor federal repassado, consideramos o valor de despesas impugnadas como sendo R$ 2.634,95. 
20. Assim, elaborou-se o quadro a seguir contendo despesas impugnadas (coluna 'A') e valores não comprovados (coluna 'B') , que, ao final, irão compor, juntos, o valor histórico total do débito remanescente:
	PISO
	Despesa
Impugnada
 (R$) 
	Peça 27
	Valor não comprovado (R$) 
	OB´s

			Data
	 (A) Valor original (R$) 
		Data
	 (B) Valor original

	PBF
	5.777,96
	26/11/2011
	2.888,98
	46.416,86
	22/12/2011
	13.500,00

			27/10/2011
	2.888,98
		11/11/2011
	13.500,00

						19/10/2011
	13.500,00

						13/09/2011
	5.916,86

	PBV II
	0,00
	-
	0,00
	4.052,56
	14/12/2011
	1.873,00

						22/11/2011
	1.873,00

						11/10/2011
	306,56

	PFMC II
	2.634,95
	27/10/2011
	987,33
	0,00
	-
	0,00

			27/10/2011
	987,33
			
			21/6/2011
	660,29
			
	PBV I
	0,00
	-
	0,00
	81.656,25
	17/1/2011
	6.281,25

						20/1/2011
	6.281,25

						10/3/2011
	5.025,00

						31/5/2011
	1.256,25

						31/5/2011
	6.281,25

						5/5/2011
	6.281,25

						31/5/2011
	6.281,25

						15/6/2011
	6.281,25

						25/7/2011
	6.281,25

						22/8/2011
	6.281,25

						20/9/2011
	6.281,25

						20/10/2011
	6.281,25

						24/11/2011
	6.281,25

						16/12/2011
	6.281,25

	PTMC
	0,00
	-
	0,00
	7.800,00
	14/1/2011
	650,00

						14/2/2011
	650,00

						28/3/2011
	650,00

						6/5/2011
	650,00

						31/5/2011
	650,00

						6/6/2011
	650,00

						11/7/2011
	650,00

						10/8/2011
	650,00

						8/9/2011
	650,00

						19/10/2011
	650,00

						21/11/2011
	650,00

						16/12/2011
	650,00

	PVMC
	2.930,34
	24/10/2011
	250,00
	10.392,77
	14/12/2011
	6.000,00

			10/6/2011
	2.380,34
	0,00
	21/11/2011
	4.392,77

			27/4/2011
	300,00
	0,00
	-
	0,00

	Subtotal
	11.343,25
		11.343,25
	150.318,44
		150.318,44

	TOTAL (A) + (B) 
	161.661,69

21. Esclarece-se quanto às datas e aos valores dos débitos que, para as despesas impugnadas, serão consideradas as datas de suas ocorrências (peça 27) , e para os valores não comprovados, serão as datas das ordens bancárias (item 2 desta instrução) , da mais recente para a mais antiga, em benefício do responsável.
22. Em face da análise retro, verifica-se que o responsável, Sr. João Batista Gomes Gonçalves, conseguiu sanar em parte a irregularidade apontada, razão por que cabe acatar parcialmente suas alegações de defesa (peça 10) . Registra-se que a Secex/RN propôs a rejeição das alegações de defesa do responsável (peças 12, 13 e 14) , mas houve o acatamento parcial das alegações de defesa decorrente da análise empreendida pela Secretaria Especial do Desenvolvimento Social (peça 25) realizada em [função] de diligência deste Tribunal determinada pelo relator, Ministro-Substituto Marcos Bemquerer Costa (peça 16) . 
23. Desse modo, o valor original do débito que anteriormente correspondia ao total dos recursos repassados pelo Fundo Nacional de Assistência Social (FNAS) ao município de Brejinho, em 2011, no valor de R$ 386.441,85, passou a ser de R$ 161.661,69. Ressalta-se que parte dos valores teve a comprovação do nexo de causalidade dos recursos federais repassados em [face] da apresentação de extratos bancários, notas de empenho, notas fiscais e recibos, conforme Nota Técnica 550/2019 (peça 25) . 
24. Esclarece-se que [a] (...) diligência realizada por este Tribunal (...) não prejudicou o direito de defesa do responsável, uma vez que reduziu o valor do débito pelo qual ele havia sido citado, não sendo, portanto, necessária nova citação.
CONCLUSÃO
25. [Dada] a análise promovida nos itens 16-23, propõe-se acatar parcialmente as alegações de defesa apresentadas pelo Sr. João Batista Gomes Gonçalves, uma vez que não foram suficientes para sanear as irregularidades a ele atribuídas. 
26. Os argumentos de defesa tampouco lograram afastar o débito imputado ao responsável. Ademais, inexistem nos autos elementos que demonstrem sua boa-fé ou a ocorrência de outros excludentes de culpabilidade. Desse modo, suas contas devem, desde logo, ser julgadas irregulares, nos termos do art. 202, § 6º, do Regimento Interno/TCU, procedendo-se à sua condenação em débito e à aplicação da multa prevista no art. 57 da Lei 8.443/1992. 
27. Sobre a prescrição da pretensão punitiva, vale ressaltar que a pretensão punitiva, conforme Acórdão 1441/2016-TCU-Plenário, Relator Ministro Benjamin Zymler e Redator Ministro Walton Alencar Rodrigues, que uniformizou a jurisprudência acerca dessa questão, subordinase ao prazo geral de prescrição indicado no art. 205 do Código Civil, que é de dez anos, contado da data de ocorrência da irregularidade sancionada, nos termos do art. 189 do Código Civil, sendo este prazo interrompido pelo ato que ordenar a citação, a audiência ou a oitiva do responsável.
28. No caso em exame, não ocorreu a prescrição, uma vez que as irregularidades sancionadas ocorreram no ano de 2011 (datas utilizadas para cálculo do débito) , e o ato de ordenação da citação ocorreu em 11/4/2017 (peça 7) ."
3.	Com tais ponderações, a proposta de mérito da unidade instrutiva foi lavrada nos seguintes termos (peças 12, pp. 9/11, 13 e 14) :
"I) acatar parcialmente as alegações de defesa do Sr. João Batista Gomes Gonçalves; 
II) com fundamento nos arts. 1º, inciso I, 16, inciso III, alíneas b e c, da Lei 8.443/1992 c/c os arts. 19 e 23, inciso III, da mesma lei, e com arts. 1º, inciso I, 209, inciso III, 210 e 214, inciso III, do Regimento Interno do TCU, julgar irregulares as contas do Sr. João Batista Gomes Gonçalves e condená-lo, ao pagamento das quantias a seguir especificadas, com a fixação do prazo de quinze dias, a contar da notificação, para comprovar, perante o Tribunal (art. 214, inciso III, alínea a, do Regimento Interno/TCU) , o recolhimento da dívida aos cofres do Fundo Nacional de Assistência Social (FNAS) , atualizada monetariamente e acrescida dos juros de mora, calculados a partir das datas discriminadas, até a data do recolhimento, na forma prevista na legislação em vigor:
	DATA 
	VALOR (R$) 

	14/1/2011
	650,00

	17/1/2011
	6.281,25

	20/1/2011
	6.281,25

	14/2/2011
	650,00

	10/3/2011
	5.025,00

	28/3/2011
	650,00

	27/4/2011
	300,00

	5/5/2011
	6.281,25

	6/5/2011
	650,00

	31/5/2011
	1.256,25

	31/5/2011
	6.281,25

	31/5/2011
	650,00

	6/6/2011
	650,00

	10/6/2011
	2.380,34

	15/6/2011
	6.281,25

	21/6/2011
	660,29

	11/7/2011
	650,00

	25/7/2011
	6.281,25

	10/8/2011
	650,00

	22/8/2011
	6.281,25

	8/9/2011
	650,00

	13/9/2011
	5.916,86

	20/9/2011
	6.281,25

	11/10/2011
	306,56

	19/10/2011
	13.500,00

	19/10/2011
	650,00

	20/10/2011
	6.281,25

	24/10/2011
	250,00

	27/10/2011
	2.888,98

	27/10/2011
	987,33

	27/10/2011
	987,33

	11/11/2011
	13.500,00

	21/11/2011
	650,00

	21/11/2011
	4.392,77

	22/11/2011
	1.873,00

	24/11/2011
	6.281,25

	26/11/2011
	2.888,98

	14/12/2011
	1.873,00

	14/12/2011
	6.000,00

	16/12/2011
	6.281,25

	16/12/2011
	650,00

	22/12/2011
	13.500,00

Valor atualizado até 17/2/2020 (peça 29) : R$ 279.127,42
III) aplicar ao Sr. João Batista Gomes Gonçalves a multa prevista no art. 57 da Lei 8.443/1992 c/c o art. 267 do Regimento Interno do TCU, com a fixação do prazo de quinze dias, a contar da notificação, para comprovar, perante o Tribunal (art. 214, inciso III, alínea a, do Regimento Interno/TCU) , o recolhimento da dívida aos cofres do Tesouro Nacional, atualizada monetariamente desde a data do acórdão que vier a ser proferido até a do efetivo recolhimento, se for paga após o vencimento, na forma da legislação em vigor;
IV) autorizar, desde logo, nos termos do art. 28, inciso II, da Lei 8.443/1992, a cobrança judicial das dívidas, caso não atendida a notificação; e
V) encaminhar cópia da deliberação que vier a ser proferida, bem como do relatório e do voto que a fundamentarem, ao Procurador-Chefe da Procuradoria da República no Estado do Rio Grande do Norte, nos termos do § 3º do art. 16 da Lei 8.443/1992 c/c o § 7º do art. 209 do Regimento Interno do TCU, para adoção das medidas que entender cabíveis, e ao Ministério do Desenvolvimento Social e Agrário;
VI) enviar cópia do Acórdão que vier a ser proferido ao Ministério do Desenvolvimento Social e Agrário e ao responsável, para ciência, informando que a presente deliberação, acompanhada do Relatório e do Voto que a fundamentam, está disponível para a consulta no endereço www.tcu.gov.br/acordaos, além de esclarecer que, caso requerido, o TCU poderá fornecer sem custos as correspondentes cópias, de forma impressa."
4.	O Ministério Público especializado, em parecer da lavra do Subprocurador-Geral Lucas Rocha Furtado, concordou com o encaminhamento alvitrado pela Secex/RN (peça 33) .
		É o Relatório.

não há.

Subprocurador-Geral Lucas Rocha Furtado.

TOMADA DE CONTAS ESPECIAL. TRANSFERÊNCIA, PELO FUNDO NACIONAL DE ASSISTÊNCIA SOCIAL - FNAS, NA MODALIDADE FUNDO A FUNDO, PARA EXECUÇÃO DOS PROGRAMAS PROTEÇÃO SOCIAL BÁSICA E PROTEÇÃO SOCIAL ESPECIAL. AUSÊNCIA DO PARECER DO CONSELHO MUNICIPAL DE ASSISTÊNCIA SOCIAL SOBRE A GESTÃO DA VERBA FEDERAL. CITAÇÃO. ALEGAÇÕES DE DEFESA. PRONUNCIAMENTO DO FNAS SOBRE A DOCUMENTAÇÃO ENCAMINHADA A ESTE TRIBUNAL. COMPROVAÇÃO PARCIAL DA REGULAR DESTINAÇÃO DA VERBA FEDERAL. CONTAS IRREGULARES. DÉBITO. MULTA. 1) Julgam-se irregulares as contas e em débito o responsável, sem prejuízo de aplicação de multa, em função da não comprovação da boa e regular aplicação de recursos federais recebidos na modalidade fundo a fundo. 2) O ônus de comprovar a regularidade da integral aplicação dos recursos públicos na finalidade dos programas compete ao gestor, por meio de documentação idônea, que demonstre, de forma efetiva, os gastos efetuados e o nexo de causalidade entre as despesas realizadas e a verba federal recebida.

TOMADA DE CONTAS ESPECIAL (TCE)

então Secretaria de Controle Externo no Estado do Rio Grande do Norte (atual Secretaria do TCU no Estado do Rio Grande do Norte) e Secretaria de Controle Externo de Tomada de Contas Especial - Secex/TCE.

Em exame a Tomada de Contas Especial instaurada pelo então Ministério do Desenvolvimento Social e Combate à Fome - MDS, atual Ministério da Cidadania, em desfavor do Sr. João Batista Gomes Gonçalves, Prefeito de Brejinho/RN nas gestões 2009/2012 e 2017/2020, em razão da não comprovação da boa e regular aplicação dos recursos repassados pelo Fundo Nacional de Assistência Social - FNAS à municipalidade, na modalidade fundo a fundo, para execução dos programas Proteção Social Básica - PSB e Proteção Social Especial - PSE, no âmbito do Sistema Único da Assistência Social - SUAS, no exercício de 2011.
2.	Para a consecução dos objetivos avençados, o FNAS repassou à municipalidade o valor de R$ 386.441,85, por meio de 71 ordens bancárias, conforme indicado no item 2 da instrução transcrita no relatório precedente.
3.	Consoante a Nota Técnica 273/2016 - CPCRFF/CGPC/DEFNAS (peça 1, pp. 3/5) , o responsável, em que pese tenha encaminhado o Demonstrativo Sintético Financeiro por meio do SUASWEB, não enviou o parecer do Conselho Municipal de Assistência Social sobre a gestão dos recursos.
4.	Tendo em vista que o Prefeito, quando instado a sanar a falha não se manifestou, tampouco recolheu o valor repassado aos cofres do FNAS, o então Ministério do Desenvolvimento Social instaurou a presente TCE.
5.	No âmbito deste Tribunal, a então Secretaria de Controle Externo no Estado do Rio Grande do Norte - Secex/RN instruiu os autos e, por delegação de competência deste Relator, efetuou a citação do Sr. João Batista Gomes Gonçalves pelo débito apurado, correspondente à totalidade dos recursos repassados pelo FNAS à municipalidade, em função da não comprovação da boa e regular aplicação da verba federal (peça 8) .
6.	O alcaide apresentou suas alegações de defesa que foram analisadas pela unidade técnica na instrução de peça 12, cujo encaminhamento contemplou, em síntese: i) o julgamento pela irregularidade de suas contas; ii) a imputação do débito ora em apreciação; e iii) a aplicação da penalidade pecuniária insculpida no art. 57 da Lei 8.443/1992.
7.	A proposta de mérito acima descrita recebeu a anuência do Parquet especializado. 
8.	Não obstante, uma vez que o responsável havia remetido, em sede de defesa, documentação atinente à prestação de contas que não havia sido apreciada pelo órgão repassador, determinei, por meio do despacho da peça 16, a restituição a¿ unidade instrutiva para a realização de diligência junto ao então Ministério do Desenvolvimento Social e Agrário para que aquele órgão se pronunciasse sobre os elementos constantes da peça 10 (pp. 7/1.229) .
9.	Efetuadas as devidas comunicações processuais, e carreados ao processo os documentos constantes das peças 25, 26 e 27, a Secretaria de Controle Externo de Tomada de Contas Especial - Secex/TCE, na instrução da peça 30, apresentou proposta que contempla, sinteticamente: i) julgar irregulares as contas do Sr. João Batista Gomes Gonçalves; ii) imputar-lhe débito da ordem de R$ 161 mil; iii) aplicar-lhe a multa pecuniária prevista no art. 57 da Lei 8.443/1992; e iv) encaminhar cópia do Acórdão que sobrevier ao Ministério Público da União.
10.	Consoante se colhe da Nota Técnica 550/2019, emitida pela Coordenação Geral de Prestação de Contas da Diretoria Executiva do Fundo Nacional de Assistência Social em atendimento à diligência deste Tribunal (peça 27) , foram acolhidas e impugnadas as despesas abaixo relacionadas, de acordo com os respectivos pisos da Assistência Social: 
	Pisos
	Despesa acatada (R$) 
	Despesa impugnada (R$) 

	Piso Básico Fixo - PBF
	109.805,18
	5.777,96

	Piso Básico Variável II - PBV II
	18.433,04
	0,00

	Piso Fixo de Média Complexidade  II - PFMC II
	37.865,05
	2.634,95

	Piso Variável de Média Complexidade - PVMC 
	58.676,89
	2.930,34

	Total
	224.780,16
	11.343,25

11.	Como bem evidenciado pela Secex/TCE, tomando-se como base os valores acatados e impugnados pelo FNAS nos pisos PBF, PBV II e PVMC, os seus respectivos somatórios ficaram aquém dos valores transferidos por aquela entidade, conforme abaixo demonstrado:
	11.1. PBF - despesa acatada: R$ 109.805,18 (1) ; despesa impugnada: R$ 5.777,96 (2) ; somatório [ (1) + (2) ]: R$ 115.583,14 (3) ; valor transferido pelo FNAS: R$ 162.000,00 (4) ; diferença [ (4) - (3) ] = R$ 46.416,86 (5) ;
	11.2. PBV II - despesa acatada: R$ 18.433,04 (1) ; despesa impugnada: R$ 0,00 (2) ; somatório [ (1) + (2) ]: R$ 18.433,04 (3) ; valor transferido pelo FNAS: R$ 22.485,60 (4) ; diferença [ (4) - (3) ] = R$ 4.052,56 (5) ; e 
	11.3. PVMC - despesa acatada: R$ 58.676,89 (1) ; despesa impugnada: R$ 2.930,34 (2) ; somatório [ (1) + (2) ]: R$ 61.607,23 (3) ; valor transferido pelo FNAS: R$ 72.000,00 (4) ; diferença [ (4) - (3) ] = R$ 10.392,77 (5) .
12.	As diferenças calculadas acima (itens "5") representam parcelas em que não restou comprovada a sua aplicação pelo FNAS e para as quais o responsável não carreou em suas alegações de defesa elementos que corroborassem a sua correta destinação. 
13.	No que tange ao PFMC II, embora o FNAS tenha impugnado o valor de R$ 2.961,99 (peça 27, p. 8) , tal montante, adicionado com a despesa acatada (R$ 37.865,05) , importa no quantum de R$ 40.827,04, ou seja, R$ 327,04 a mais do que efetivamente transferido pelo FNAS (R$ 40.500,00) . 
14.	Nesse sentido, expurgando-se o excesso acima indicado da despesa não acatada pelo FNAS, chega-se ao montante de R$ 2.634,95 (R$ 2.961,99 - R$ 327,04) , que corresponde à parcela que remanesce sem comprovação de correta aplicação. 
15.	 Além dos quatro pisos descritos na tabela constante do item 10 supra, também foram transferidos recursos para o Piso Básico Variável I e Piso de Transição de Média Complexidade, nos valores, respectivamente, de R$ 81.656,25 e R$ 7.800,00. 
16.	Em relação aos pisos acima, conforme apontado na Nota Técnica 550/2019, não houve apresentação de documentos comprovando a regular destinação de tais recursos (peça 27, p. 24) .
17.	Em síntese, a tabela abaixo resume as constatações destes autos:
	PISO
	Nota Técnica 550/2019
	Valor não
 Comprovado
 (R$) 
	Total 
Repassado
 (R$) 

		Despesa acatada (R$) 
	Despesa impugnada (R$) 
		
	PBF
	109.805,18
	5.777,96
	46.416,86
	162.000,00

	PBV II
	18.433,04
	0,00
	4.052,56
	22.485,60

	PFMC II
	37.865,05
	2.634,95
	0,00
	40.500,00

	PBV I
	- 
	-
	81.656,25
	81.656,25

	PTMC
	-
	-
	7.800,00
	7.800,00

	PVMC
	58.676,89
	2.930,34
	10.392,77
	72.000,00

	Total
	224.780,16
	11.343,25
	150.318,44
	386.441,85

18.	Dessa maneira, somando-se as despesas impugnadas pelo FNAS (R$ 11.343,25) com a parcela não comprovada (R$ 150.318,44) , chega-se ao quantum de R$ 161.661,69 para o qual o responsável não apresentou documentação ou elementos que corroborassem a sua correta destinação. 
19.	Como é cediço, o dever de demonstrar a boa e regular utilização do dinheiro público decorre de imposição derivada do ordenamento jurídico, a teor do bloco normativo composto pelas disposições dos arts. 70, parágrafo único, da Constituição Federal, 93 do Decreto-lei 200/1967 e 66 do Decreto 93.872/1986.
20.	À guisa de conclusão, cumpre rejeitar parcialmente as alegações de defesa do Sr. João Batista Gomes Gonçalves, com o consequente julgamento pela irregularidade de suas contas, imputando-se-lhe o débito ora apurado, no montante histórico de R$ 161.661,69.
21.	No que tange às datas a partir das quais os valores devem sofrer os devidos consectários legais, acolho a sugestão da unidade especializada de que, em relação às parcelas impugnadas pelo FNAS, sejam considerados os correspondentes dias de suas ocorrências, e, quanto aos valores não comprovados, devem ser consideradas as datas das ordens bancárias, da mais recente para a mais antiga, procedimento que beneficia o responsável. 
22.	Cabível, ademais, ante a gravidade dos fatos narrados e da reprovabilidade da conduta do ex-Prefeito, imputar-lhe a penalidade pecuniária insculpida no art. 57 da Lei 8.443/1992, sancionamento para o qual não há óbice, conforme decidido no Incidente de Uniformização de Jurisprudência apreciado mediante o Acórdão 1441/2016-TCU-Plenário (relator Ministro Benjamin Zymler, redator Ministro Walton Alencar Rodrigues) , eis que as ocorrências geradoras do débito em foco são do ano de 2011 e o despacho ordinatório da citação foi exarado em 11/4/2017 (peça 7) , ou seja, em interregno inferior ao prazo decenal estipulado no decisum retromencionado.
23. 	Oportuno, por fim, nos termos do § 7° do art. 209 do Regimento Interno/TCU, encaminhar cópia do Acórdão que sobrevier à Procuradoria da República no Estado do Rio Grande do Norte, para a adoção das medidas de sua alçada.
	Ante o exposto, voto por que seja adotado o Acórdão que ora submeto a este Colegiado. 
	
T.C.U., Sala das Sessões, em 14 de julho de 2020.
MARCOS BEMQUERER COSTA
Relator